臺灣高雄地方法院民事判決　　　　　　100年度重訴字第159號
原　　　告　 交通部台灣鐵路管理局
法定代理人　 范植谷
訴訟代理人　 謝依良律師
被　　　告　 吳曾金貞
　　　　　　 吳玫昌
兼前二人
共同訴訟
代理人　　　 吳其昌
上列當事人間拆屋還地等事件，本院於民國100 年6 月28日言詞
辯論終結，判決如下：
  主  文
被告吳曾金貞應將坐落高雄市○○區○○段第805 地號土地上如
附圖所示A 部分之地上物（面積三十五點四平方公尺）拆除，並
將土地返還原告。
被告吳曾金貞、吳玫昌、吳其昌應將坐落高雄市○○區○○段第
805 地號土地上如附圖所示B 部分之地上物（面積一九三點三九
平方公尺）拆除，並將土地返還原告。
原告其餘之訴駁回。
訴訟費用由被告各負擔六分之一，餘由原告負擔。
本判決第一項假執行。
本判決第二項於原告以新臺幣陸拾萬元為被告吳曾金貞、吳玫昌
及吳其昌供擔保後，得假執行。
原告其餘假執行之聲請駁回。
  事實及理由
一、原告主張：原告為高雄市○○區○○段第805 地號土地（以
    稱系爭土地）之管理機關，被告吳曾金貞及訴外人吳錫忠（
    於民國99年10月3 日死亡），於96年3 月13日分別與原告簽
    立國有基地租賃契約，雙方約定租賃期間自96年1 月1 日起
    至99年6 月30日止，租金則按其所承租面積，依當年公告地
    價年息5%計算（下稱系爭租約）。被告吳曾金貞在所承租80
    5 地號，如附圖編號A 所示，面積35.4平方公尺之土地上，
    興築門牌號碼為高雄市○○區○○街臨1-2 號房屋（下稱1-
    2 號房屋）；吳錫山則在所承租805 地號，如附圖編號B 所
    示，面積193.39平方公尺之土地上，興築門牌號碼為高雄市
    ○○區○○街臨1-11號房屋（下稱1-11號房屋），吳錫忠去
    世後，則由其繼承人即吳曾金貞、吳玫昌及吳其昌取得該1-
    11號房屋。惟為配合高雄市政府辦理先期環境整理暨整地工
    程之需要，原告以99年6 月1 日高工產字第0990003503號函
    通知被告不再繼續出租系爭土地，詎被告於99年6 月30日租
    期屆滿後，仍不遷出返還其所占有之土地，為此爰依民法第
    767 條規定，請求被告拆除其所興築之房屋後，將所占用之
    土地交還原告。又被告占用系爭土地，受有相當於租金之利
    益，致原告受有損害，爰按被告占用之土地面積及系爭土地
    申報地價年息10% 計算其所受利得，依民法第179 條規定，
    請求被告自99年7 月1 日起至返還土地之日止，按月返還不
    當得利等語。並聲明：(一)被告吳曾金貞應將系爭土地上如附
    圖編號A 所示1-2 號房屋拆除後，將所占用之土地騰空交還
    原告，並自99年7 月1 日起至返還土地之日止，按月給付原
    告新台幣（下同）2,729 元。(二)被告應將系爭土地上如附圖
    編號B 所示1- 11 號房屋拆除後，將所占用之土地騰空交還
    原告，並自99年7 月1 日起至返還土地之日止，按月給付原
    告14,907元。(三)願供擔保，請准宣告假執行。
二、被告則以：(一)政府於48年10月1 日基於照顧榮民生活之精神
    ，將1-11號房屋暨坐落基地無償配發供吳錫山及其親屬居住
    使用，嗣吳錫忠為配合原告之土地管理政策，雙方簽立租約
    ，約定每年租金為112,156 元（相當於每月租金9,364 元）
    ，吳錫忠均遵期繳納租金，未有遲延，詎原告於99年6 月1
    日通知為配合高雄港站都市更新所需，不再繼續出租土地，
    被告旋即遷離1-11號房屋，並回復原始配用及租賃前之狀態
    ，本件乃原告遲延辦理點交受領程序，自不可歸責於被告。
    被告雖就該房屋有事實上處分權，然因被告已無占用1-11號
    房屋之事實，自無受有受有利益。(二)再者，吳曾金貞於96年
    3 月13日固向原告承租1-2 號房屋暨坐落基地，用以囤放物
    品，惟吳曾金貞於接獲原告不再續租通知後，已將物品遷出
    1-2 號房屋，並回復原狀，再無占有使用前開房地情事等語
    置辯。並聲明：原告之訴及假執行之聲請均駁回。
三、兩造不爭執事項如下：
  (一)系爭土地為中華民國所有，以原告為管理機關。
  (二)兩造間有系爭租約存在，原告業於99年6 月1 日發文通知承
    租人不再續約。
  (三)吳錫忠於99年10月3 日死亡，被告為吳錫忠之繼承人。
  (四)吳曾金貞已自1-2號房屋遷出。
  (五)吳曾金貞、吳其昌及吳玫昌已自1-11號房屋遷出。
  (六)805 地號土地自99年1 月起之申報地價為每平方公尺9,250
    元。
四、本件爭點如下：
  (一)被告占有使用系爭土地有無合法權源？
  (二)原告依民法第767 條規定，請求被告拆除1-2 號及1-11號房
    屋，並返還所占用之土地，有無理由？
  (三)被告是否因占有使用系爭土地而受有利益？數額若干？亦即
    原告依民法第179 條規定，請求被告返還不當得利，有無理
    由？數額若干？
五、得心證之理由：
  (一)被告占有使用系爭土地有無合法權源？原告依民法第767 條
    規定，請求被告拆除房屋，並返還所占用之土地，有無理由
    ？
  1.按所有人對於無權占有或侵奪其所有物者，得請求返還之，
    對於妨害其所有權者，得請求除去之，民法第767 條前段、
    中段定有明文。而本件原告就其主張系爭土地為其所有，被
    告吳曾金貞就1-2 號房屋擁有事實上處分權；令被告吳曾金
    貞、吳玫昌及吳其昌就1-11號房屋擁有事實上處分權，而1-
    2 號房屋坐落於如附圖A 所示面積35.40 平方公尺，1-11號
    房屋坐落於如附圖B 所示面積193.39平方公尺等情，為兩造
    所不爭執，復有土地謄本為證，並經本院囑高雄市政府地政
    處鹽埕地政事務所所屬地政人員繪測系爭建物之占用情形，
    製有複丈成果圖附卷可稽，此部分事實，堪信為真實。
  2.再者，吳錫忠及被告吳曾金貞，曾於96年3 月13日分別與原
    告簽立國有基地租賃契約（見本院卷第84-87 頁），租期自
    96年1 月1 日至99年6 月30日止。而依渠等簽定之上開租賃
    契約第2 條明定：租賃契約期間自96年1 月1 日起至99年6
    月30日止。本租期屆滿時，租賃關係即行終止等語，另該租
    賃契約在其它約定事項部分第11條有約定：租約終止時，承
    租人應將地上物拆除騰空交還國有基地等語。是依上開租賃
    契約，兩造於訂約時既已明訂期滿後，租賃關係當然消滅，
    則租賃關係消滅時，承租人即應將地上物拆除恢復土地原狀
    後交還出租人，不得為任何要求等語甚明，故被告並無合法
    權源而占用系爭土地乙節，應堪認定。從而，原告依民法第
    767 條前段之規定請求被告將占用系爭土地上之1-2 號房屋
    及1- 11 號房屋拆除，並返還所占用之系爭土地，均有理由
    ，應予准許。
  (二)被告是否因占有使用系爭土地而受有利益？數額若干？亦即
    原告依民法第179 條規定，請求被告返還不當得利，有無理
    由？數額若干？
  1.按依不當得利之法則請求返還不當得利，以無法律上之原因
    而受利益，致他人受有損害為其要件，故其得請求返還之範
    圍，應以對方所受之利益為度，非以請求人所受損害若干為
    準（最高法院61年台上字第1695號判例參照）。又民事訴訟
    如係由原告主張權利者，應先由原告負舉證之責，若原告先
    不能舉證，以證實自己主張之事實為真實，則被告就其抗辯
    事實即令不能舉證，或其所舉證據尚有疵累，亦應駁回原告
    之請求（最高法院17年上字第917 號判例參照）。
  2.原告主張被告於租賃契約終止後，有繼續使用1-2 號及1-11
    號房屋而占用系爭土地等語，然被告抗辯：渠等於接獲原告
    不再續租通知後，已將物品遷出1- 2號及1-11房屋，並回復
    原狀，再無占有使用前開房地情事等語，則原告就被告有繼
    續使用使用1-2 號及1-11號房屋而占用系爭土地之有利事實
    ，應負舉證之責。惟經本院至現場勘驗，1-2 號房屋為1 樓
    鐵皮造房屋，水錶及電錶均已拆除，依內部陳設，已無人使
    用；1-11號房屋門為磚造，其它內部房間為木造，房間內已
    無任何家具，目前已無人使用等情，有本院勘驗筆錄及照片
    附卷可參（見本院卷第158-169 頁），是被告抗辯已無居住
    在1-2號房屋及1-11號房屋等語，應非不實。況原告又未能
    證明被告於99年7 月1 日後仍有因居住使用上述房屋，而受
    有相當於租金之利益之事實。從而，原告主張被告應給付該
    租金或返還相當於租金之利益，均無理由，不應准許。
六、綜上所述，被告無權占用系爭土地如附圖所示A 、B 部分，
    原告依民法第767 條之規定，請求被告吳曾金貞應將系爭土
    地上如附圖所示A 部分地上物拆除，並返還系爭土地；被告
    吳曾金貞、吳玫昌及吳其昌應將系爭土地上如附圖所示B 部
    分地上物拆除，並返還系爭土地，均有理由，應予准許。然
    原告無法證明被告於99年7 月1 日租賃契約終止後，仍有繼
    續使用1-2 號及1-11號房屋之情，則原告請求被告應給付該
    租金或返還相當於租金之利益，並無理由，應予駁回。
七、原告陳明願供擔保，聲請宣告假執行，經核本判決第二項其
    勝訴部分並無不合，爰酌定相當之擔保金額准許之；至於敗
    訴部分，其假執行之聲請，即失所附麗，應予駁回。另本判
    決第一項所命給付之金額未逾50萬元，應依職權宣告假執行
    。
八、據上論結：本件原告之訴為一部有理由、一部無理由，依民
    事訴訟法第79條、第85條第1 項前段、第390 條第2 項、第
    389條1項第5款，判決如主文。
中    華    民    國   100    年    6     月    30    日
                  民事第一庭  法  官 張茹棻
以上正本係照原本作成。
如不服本判決，應於送達後20日內，向本院提出上訴狀並表明上
訴理由，如於本判決宣示後送達前提起上訴者，應於判決送達後
10日內補提上訴理由書（須附繕本）。
中    華    民    國   100    年    6     月    30    日
                              書記官 林瑞標